【裁判字號】    98,訴,811
【裁判日期】    981006
【裁判案由】    確認董事委任關係不存在
【裁判全文】
臺灣板橋地方法院民事判決               98年度訴字第811號
原      告  丙○○
                      之2
訴訟代理人  鄧湘全律師
被      告  祥利預拌混凝土股份有限公司
法定代理人  乙○○
訴訟代理人  楊金順律師
複代理人    游朝義律師
            甲○○
上列當事人間請求確認董事關係不存在事件，經本院於民國98年
9 月17日言詞辯論終結，判決如下：
    主  文
確認原告於被告祥利預拌混凝土股份有限公司之董事關係不存在
。
訴訟費用由被告負擔。
    事實及理由
壹、程序方面：
一、按公司與董事間訴訟，除法律另有規定外，由監察人代表公
    司進行訴訟，公司法第213 條前段定有明文，且清算中，公
    司股東會與監察人依然存續，對董事之訴訟依法仍應由監察
    人或股東會所選任之人代表公司為之，始為適法（參照最高
    法院94年度臺上字第230 號判決意旨）。又公司與董事間訴
    訟，除法律另有規定外，則由監察人或股東會所選任之人代
    表公司為訴訟，公司法第208條第3項、第213條定有明文，
    其立法目的乃恐董事長代表公司對董事起訴，難免有循私之
    舉。若公司已解散行清算程序，公司董事雖不得以董事身分
    執行職務，而應由清算人執行清算事務，但公司之清算，原
    則上以董事為清算人，除非公司法或章程另有規定或股東會
    另選清算人時，不在此限（公司法第322 條第1 項）。且清
    算人於執行清算事務範圍內，除另有規定外，其權利義務與
    董事同（公司法第324條）。是董事原則上應為清算人，且
    清算人之權利義務與董事同，則董事以清算人身分對董事為
    訴訟，亦難免有循私之舉。依同一法理，仍不宜由董事以清
    算人身分對董事為訴訟。再查清算中，公司股東會與監察人
    依然存續，對董事之訴訟依法仍應由監察人或股東會所選任
    之人代表公司為之，始為適法（參照最高法院94年度台上字
    第230 號判決意旨）。
二、查本件被告祥利預拌混凝土股份有限公司於民國87年6 月17
    日由主管機關經濟部以經授中字第0871812540號函解散登記
    在案，此有公司變更登記表1 件附卷可稽（見本院卷第10、
    11頁），其依法應行清算，因本件係公司與董事間之訴訟，
    參照上開說明，應以被告公司之監察人乙○○為被告之法定
    代理人，始合程序。
貳、實體方面：
一、原告主張：
（一）原告於83年至86年年9 月間，係在台北市○○○路○段150
      號之「順益貿易股份有限公司總務部」任職，86、87年間
      曾聽其父親劉文秀說有人欠伊錢，要將某公司股份移轉予
      伊抵債權等語，於該時期，劉文秀以原告之名義登記為公
      司股東，就該股東登記之事，原告亦非清楚。86年1 月15
      日上午10時，原告沒有出席被告公司之股東臨時常會，不
      可能有該股東臨時常會之舉行，因此也不知道有改選董事
      、監察人之事宜，詎原告被冒名改選登記為被告公司董事
      ，同日下午2 時原告也未出席所謂之董事會，不可能有該
      董事會議之舉行，竟然議事錄紙上作業記載原告出席，選
      舉呂慶雲為董事長。被告公司實際上未召開上開股東臨時
      常會及董事會，被告未得原告之同意而冒名登記原告為其
      董事。
（二）且原告未曾收受被告公司臨時股東會及董事會開會通知，
      更未曾收受被告公司給付之董事報酬、車馬費、出席費等
      ，足證原告未曾同意擔任被告公司之董事，不具有被告公
      司之董事身份。又被告指稱劉淑姿為原告親姐，完全張冠
      李載，原告與劉淑姿並無親戚關係，更非姐弟。
（三）原告接獲法務部行政執行署板橋行政執行處板執仁92水污
      罰執字第19394 號執行命令，因被告公司積欠公法上金錢
      給付義務，命原告限期至該處說明如何繳清，或為其他必
      要之陳報，若如無正當理由不到場，或不為報告，或為虛
      偽之報告，將依法聲請拘提，並限制住居，令原告至感莫
      名無奈。其與被告公司間無董事之委任關係存在，惟卻被
      冒名登記為被告公司之董事，原告訴請確認其與被告間董
      事之任關係不存在，以除去其在法律上地位不確定之危險
      ，自有確認之利益，且屬有理。爰依民事訴訟法第247 條
      第1 項規定提出本件訴訟等語。併聲明：請求確認被告與
      原告間董事委任關係不存在。
二、被告則以：
（一）原告已86年1 月15日參加被告公司之股東臨時常會，此由
      原告起訴狀所述於86、87年間聽聞劉文秀以原告之名義登
      記為公司股東之情，又上開股東臨時常會會議紀錄第3點
      亦載明「出席人數及代表已發行股數，出席股東計8 人」
      等語，顯見原告對於其任職於被告公司之董事一職早已知
      悉，且其任職後可能產生之風險亦應知悉明瞭，故原告為
      被告公司董事為無疑。
（二）關於原告主張其未曾收受被告公司給付之董事報酬云云，
      惟按公司法第196 條規定：「董事之報酬，未經章程訂明
      者，應由股東會議定」。依法公司股東非以受有報酬為必
      要性，故原告執其從未受領公司報酬之情，否認其為董事
      ，亦無理由。
（三）訴外人劉淑姿為被告公司之實際負責人，並自始擔任公司
      之總經理一職，而劉淑姿為原告丙○○之親姐，並擔任86
      年1 月15日股東臨時常會之紀錄，則該次股東臨時會選任
      原告為董事一節理應為原告所明知，蓋該次董事變更登記
      之聲請亦係劉淑姿委請會計師辦理登記，原告既先從其先
      父劉文秀處知悉登記為被告公司股東乙事，而其親姐又係
      被告祥利公司之實質負責人（歷任董事長均為掛名），豈
      能諉為不知。況原告於86年1 月15日改選為被告公司董事
      後，迄86年6 月4 日被告公司經股東臨時常會決議解散之
      日止，期間將近一年半之久，原告亦從未就其董事身分提
      出異議，堪認原告於斯時確有知悉且同意擔任被告公司董
      事甚明。
（四）劉淑姿現已移民海外，掛名董事長之呂慶雲現亦無資力，
      僅原告丙○○之資產遭行政執行處扣押，原告實為脫免罰
      鍰之責，始為本件訴訟，原告所述顯無理由等語置辯，並
      答辯聲明：原告之訴駁回。
三、原告主張其經登記為被告公司之董事，已據其提出被告公司
    變更登記表為證（見本院卷第10、11頁），且為被告所不爭
    執，堪信為真實。然原告主張其未出席被告公司之股東臨時
    常會，不可能有該股東臨時常會之舉行，其亦未出席所謂之
    董事會，不可能有該董事會議之舉行，詎原告被冒名改選登
    記為被告公司董事等情，則為被告所否認，並以上開情詞置
    辯，故本件兩造之爭點厥為原告是否出席被告公司86年1 月
    15日股東臨時常會及董事會議。
四、按本件原告提起消極確認之訴，被告爭執並主張兩造間董事
    委任法律關係存在，依舉證分配原則，應由被告就兩造間存
    在積極之董事委任關係負舉證之責。經查，被告辯稱原告知
    悉並同意擔任公司董事一職，無非以86年1 月15日股東臨時
    常會、董事會議事紀錄記載原告出席，及訴外人劉淑姿為被
    告公司之實際負責人，自始擔任公司之總經理一職，而劉淑
    姿為原告丙○○之親姐，並擔任86 年1月15日股東臨時常會
    之紀錄，則該次股東臨時會選任原告為董事，應為原告知悉
    同意等情，固有股東臨時常會、董事會議事錄為憑（見本院
    卷第13、14頁）。惟查，原告並未簽名於於上開股東臨時常
    會、董事會議事錄，此外被告復未能另行提出原告出席會議
    之簽名紀錄，故卷附之股東臨時常會、董事會議事錄，尚不
    足以證明被告所述原告出席並知悉同意擔任董事之情為真實
    。
五、又被告所述訴外人劉淑姿為原告丙○○之親姐，並擔任86年
    1 月15日股東臨時常會之紀錄，則該次股東臨時會選任原告
    為董事一節理應為原告所明知云云，此為原告所爭執，抗辯
    稱其與劉淑姿並無親戚關係，更非姐弟等語。經查，被告未
    就訴外人劉淑姿為原告丙○○之親姐一情，提出任何足以佐
    證彼2 人間親誼關係之證明，反之，原告提出其父劉文秀死
    亡後之拋棄繼承聲請文件，並無訴外人劉淑姿為聲請人或受
    通知人之證明。足見原告否認其與訴外人劉淑姿存在親誼關
    係，應屬可信，從而被告引劉淑姿為會議紀錄之事實，據以
    推測原告應該知悉並同意為董事之情，自失所據，難以採信
    。
六、末按確認法律關係之訴，非原告有即受確認判決之法律上利
    益者，不得提起之，民事訴訟法第247 條第1 項定有明文。
    本件原告主張其與被告間無董事委任關係，然被告公司登記
    其為董事，有權利受損及遭限制出境或被追繳罰鍰稅金之危
    險，則原告主張此種不安之狀態，得以確認判決加以除去，
    自屬合理。綜上所述，原告主張其不知亦未同意登記為被告
    公司之董事，為有理由，其請求確認與被告間之董事關係不
    存在，即屬正當，應予准許。本件事證已臻明確，兩造其餘
    攻防及舉證，核與判決結果不生影響，爰不一一論述，附此
    敘明。
、結論：本件原告之訴為有理由，依民事訴訟法第78條，判決
    如主文。
中    華    民    國    98    年    10    月    6     日
                  民事第二庭    法  官  陳財旺
以上正本係照原本作成
如對本判決上訴，須於判決送達後20日內向本院提出上訴狀
中    華    民    國    98    年    10    月    6     日
                                書記官  孫國慧


司法院資訊處製作；財團法人民間司法改革基金會備份。
